ACORDAO-COMPLETO-2531645

ACÓRDÃO 9263/2022 ATA 41/2022 - PRIMEIRA CÂMARA

Vistos, relatados e discutidos estes autos de tomada de contas especial instaurada pela Caixa Econômica Federal, em razão de irregularidades identificadas na execução do Contrato de Repasse 0314416-56, firmado entre o Ministério do Turismo e o Município de Bom Sucesso/PB, tendo por objeto "implantação e modernização de infraestrutura para esporte recreativo e de lazer - construção de campo de futebol", 
ACORDAM os Ministros do Tribunal de Contas da União, reunidos em sessão da Primeira Câmara, diante das razões expostas pelo relator, em: 
9.1. declarar a revelia de Gilson Cavalcante de Oliveira e Ivaldo Washington de Lima, com fulcro no art. 12, § 3º, da Lei 8.443/1992; 
9.2. julgar irregulares, com fulcro nos artigos 1º, inciso I, 16, inciso III, alínea "b" e "c", 19 e 23, inciso III, alínea "a", da Lei 8.442/1992, as contas de Gilson Cavalcante de Oliveira e Ivaldo Washington de Lima, condenando-os ao pagamento das importâncias a seguir discriminadas, atualizadas monetariamente e acrescidas dos juros de mora, calculados a partir das datas de ocorrência indicadas, até a data da efetiva quitação, fixando-lhes o prazo de 15 dias, para que comprovem, perante o TCU, o recolhimento da dívida aos cofres do Tesouro Nacional:
	VALOR ORIGINAL (R$) 
	DATA DA OCORRÊNCIA

	17.298,51 
	22/11/2011

	76.873,05 
	29/07/2012

9.3. aplicar a Gilson Cavalcante de Oliveira e Ivaldo Washington de Lima, a multa prevista no art. 57 da Lei 8.443/1992, no valor individual de R$ 170.000,00, fixando-lhes o prazo de quinze dias, a contar da notificação, para que comprovem, perante o Tribunal (art. 214, III, alínea "a", do Regimento Interno do TCU) , o recolhimento das dívidas aos cofres do Tesouro Nacional, atualizada monetariamente desde a data deste acórdão até a data do efetivo recolhimento, se pagas após o vencimento, na forma da legislação em vigor;
9.4. autorizar a cobrança judicial das dívidas, caso não atendidas as notificações, nos termos do art. 28, inciso II, da Lei 8.443/1992, inciso II, do Regimento Interno do TCU; 
9.5. dar ciência desta deliberação aos interessados e à Procuradoria da República no Estado da Paraíba, nos termos do art. 16, § 3º, da Lei 8.443/1992.

TOMADA DE CONTAS ESPECIAL. TCE instaurada pelo(a) Caixa Econômica Federal (mandatária no(a) SUBSECRETARIA DE PLANEJAMENTO, ORÇAMENTO E ADMINISTRAÇÃO - ME) em razão de Não comprovação da regular aplicação dos recursos repassados pela União, Contrato de repasse 0314416-56, firmado com o/a MINISTERIO DO ESPORTE, Siafi/Siconv 713158, função DESPORTO E LAZER, que teve como objeto IMPLANTAÇÃO E MODERNIZAÇÃO DE INFRA-ESTRUTURA PARA ESPORTE RECREATIVO E DE LAZER - CONSTRUÇÃO DE CAMPO DE FUTEBOL NO MUNICIPIO DE BOM SUCESSO - PB (nº da TCE no sistema: 474/2019).

Primeira Câmara

Caixa Econômica Federal.

3. Interessados/Responsáveis:
3.1. Responsáveis: Gilson Cavalcante de Oliveira (XXX.518.524-XX); Ivaldo Washington de Lima (XXX.365.304-XX).

13.1. Ministros presentes: Benjamin Zymler (na Presidência), Walton Alencar Rodrigues (Relator) e Jorge Oliveira.
13.2. Ministro-Substituto presente: Augusto Sherman Cavalcanti.

WALTON ALENCAR RODRIGUES

Adoto, como parte do Relatório, a instrução elaborada no âmbito da Secretaria de Controle Externo de Tomada de Contas Especial, vazada nos termos a seguir transcritos, com a qual anuíram os dirigentes da referida unidade técnica:
1.	Cuidam os autos de tomada de contas especial instaurada pela Caixa Econômica Federal, em desfavor do Sr. Gilson Cavalcante de Oliveira (CPF XXX.518.524-XX) , na condição de Prefeito Municipal (gestão 01/01/2009 a 31/12/2012) , e do Sr. Ivaldo Washington de Lima (CPF XXX.365.304-XX) , na condição de Prefeito Municipal (gestão 01/01/2013 a 31/12/2016) , em razão da ausência de funcionalidade do objeto sem aproveitamento útil da parcela executada, por motivo de inexecução parcial do objeto do Contrato de Repasse 0314416-56, registro Siafi 713158 (peça 26) , firmado entre o Ministério do Turismo (mas assumido pelo Ministério do Esporte a partir do primeiro aditivo) e o Município de Bom Sucesso/PB, e que consistia na "implantação e modernização de infraestrutura para esporte recreativo e de lazer - construção de campo de futebol no Município de Bom Sucesso/PB".
HISTÓRICO 
2.  Conforme Cláusula Quarta, a composição do Contrato de Repasse é de R$ 243.750,00 à conta do Concedente e R$ 6.250,00 de contrapartida do Convenente (peça 26, p. 7) . A vigência do Contrato de Repasse foi de 31/12/2009 a 03/07/2017. Os recursos federais foram repassados em 05 parcelas, que somam R$ 121.875,00, conforme especificação a seguir (peça 45, p. 03 e peça 43) :
	Parcela
	Nº da OB
	Valor (R$) 
	Data de emissão
	Data de crédito na C/C específica

	1ª
	2011OB800662
	20.694,38
	21/09/2011
	23/09/2011

	2ª
	2011OB802444
	74.351,87
	30/12/2011
	03/01/2012

	3ª
	2012OB802861
	1.381,25
	18/10/2012
	19/10/2012

	4ª
	2012OB803385
	1.381,25
	13/12/2012
	14/12/2012

	5ª
	2013OB800528
	24.066,25
	27/02/2013
	01/03/2013

		Total
	121.875,00
		
2.1	A motivação para a instauração da Tomada de Contas Especial foi a ausência de funcionalidade do objeto (Construção de campo de futebol no Município de Bom Sucesso) sem aproveitamento útil da parcela executada (de 38,95%) , conforme consta do último Relatório de Acompanhamento de Engenharia - RAE, datado de 10/06/2012, peça 35) . 
2.2	De acordo com o Relatório de Tomada de Contas Especial 0075/2019 (peça 49) , a responsabilização pelo dano ao erário foi atribuída ao Sr. Gilson Cavalcante de Oliveira (CPF XXX.518.524-XX) , na condição de Prefeito Municipal (gestão 01/01/2009 a 31/12/2012) , visto que foi o gestor signatário do contrato, tendo, em sua gestão, ocorrido os desbloqueios de recursos, além de solicitação de prorrogação de prazo contratual.   
2.3	Do mesmo modo, foi considerado responsável o Sr. Ivaldo Washington de Lima (CPF XXX.365.304-XX) , na condição de Prefeito Municipal (gestão 01/01/2013 a 31/12/2016) , por não ter dado continuidade à execução do objeto ou mesmo demonstrado eventual impossibilidade de fazê-lo, adotando medidas de resguardo ao Erário.
2.4	Verifica-se que foi dada oportunidade de defesa aos responsáveis, em obediência aos princípios constitucionais que asseguram o direito ao contraditório e à ampla defesa, tendo em vista as notificações indicadas a seguir. 
2.4.1	Ivaldo Washington de Lima, por meio do ofício acostado à peça 7, recebido em 20/12/2016, conforme AR (peça 8) .
2.4.2    Gilson Cavalcante de Oliveira, edital acostado à peça 22, publicado em 08/03/2019.
2.5    A Controladoria Geral da União emitiu o Relatório de Auditoria 474/2019 (peça 51) , e, em face do exame procedido, certificou a irregularidade das contas do Senhor Ivaldo Washington de Lima e do Sr. Gilson Cavalcante de Oliveira (peça 52) . O Parecer do Dirigente de Controle Interno (peça 53) conclui estar o processo em condições de ser submetido ao Ministro da Cidadania para colhimento do pronunciamento de que trata o art. 52 da Lei 8.443/92, e posterior remessa ao Tribunal de Contas da União. 
2.6. O Ministro do Estado da Cidadania emitiu pronunciamento (peça 54) , atestando haver tomado conhecimento das conclusões contidas no Relatório e Certificado de Auditoria, bem como no Parecer da Secretaria Federal de Controle Interno da Controladoria-Geral da União, e determinou o encaminhamento do processo ao Tribunal de Contas da União, para julgamento, na forma prevista pelo inciso II, artigo 71, da Constituição Federal.
2.7. No âmbito deste Tribunal, após o exame inicial dos autos (peça 56) , foram definidas as irregularidades, responsabilidades e débitos conforme abaixo transcrito.
Irregularidade: ausência de funcionalidade do objeto do Contrato de Repasse 0314416-56, registro Siafi 713158, sem aproveitamento útil da parcela executada, por motivo de inexecução parcial.
Evidências: Relatório de Acompanhamento de Engenharia - RAE, datado de 10/06/2012, peça 35; Relatório do Tomador de Contas Especial 0075/2019 (peça 49) .
Dispositivos violados: arts. 37, caput, c/c. 70, § único, da Constituição Federal/1988; art. 93 do Decreto-Lei 200, de 25/2/1967; art. 66 do Decreto 93.872/1986.
Condutas:
a) Sr. Gilson Cavalcante de Oliveira (CPF XXX.518.524-XX) , na condição de Prefeito do Município de Bom Sucesso - PB (gestão 2009/2012) - deixar de tomar as providências necessárias à conclusão de obra ou dos serviços pactuados objeto do Contrato de Repasse 0314416-56, registro Siafi 713158, restando imprestável a parcela executada, seja por ter ficado a obra inacabada, seja porque os serviços executados não foram suficientes para obter o atingimento dos objetivos acordados.
b) Sr. Ivaldo Washington de Lima (CPF XXX.365.304-XX) , na condição de Prefeito Municipal de Bom Sucesso - PB (gestão 2013/2016) - deixar de tomar as providências necessárias à conclusão de obra ou dos serviços pactuados objeto do Contrato de Repasse 0314416-56, registro Siafi 713158, restando imprestável a parcela executada, seja por ter ficado a obra inacabada, seja porque os serviços executados não foram suficientes para obter o atingimento dos objetivos acordados.
Nexo causal: a ausência das providências necessárias à conclusão de obra ou dos serviços pactuados objeto do Contrato de Repasse 0314416-56, registro Siafi 713158 resultou na impossibilidade de aproveitamento da parcela executada, e, consequentemente, em prejuízo ao erário correspondente ao valor integral repassado
Débitos:
	VALOR ORIGINAL (R$) 
	DATA DA OCORRÊNCIA

	17.298,51 (D1) 
	22/11/2011

	76.873,05 (D2) 
	29/07/2012

2.8	Com base no exame realizado, foi proposta a citação dos responsáveis solidários, sugestão acatada pelo Titular da Unidade Técnica (peça 58) .
2.9	As comunicações foram devidamente efetuadas, conforme tabela a seguir apresentada.
	Natureza
	Comunicação 
	Data de expedição
	Peça
	Destinatário
	Origem do endereço
	Data da ciência ou motivo da devolução
	Peça da ciência
	Peça da Resposta

	Citação
	Edital 1134/2021-Secomp-4
	16/09/2021
	76
	Gilson Cavalcante de Oliveira
	Receita Federal
	17/09/2021
	78
	Não houve

	Citação
	Edital 1694/2021-Secomp-4
	10/01/2022
	81
	Ivaldo Washington de Lima
	Outros
	17/01/2022
	82
	Não houve

	Citação
	Ofício 23813/2021-Secomp-4
	25/05/2021
	69
	Gilson Cavalcante de Oliveira
	Renach
	Mudou-se Mudou-se
	Não houve
	Não houve

	Citação
	Ofício 23814/2021-Secomp-4
	25/05/2021
	68
	Ivaldo Washington de Lima
	Receita Federal
	Não procurado Não procurado
	Não houve
	Não houve

	Citação
	Ofício 49955/2021-Secomp-4
	20/09/2021
	77
	Ivaldo Washington de Lima
	Renach
	Não procurado
	Não houve
	Não houve

	Citação
	Ofício 71317/2020-Secomp-4
	08/01/2021
	62
	Ivaldo Washington de Lima
	Receita Federal
	Não procurado
	Não houve
	Não houve

	Citação
	Ofício 71318/2020-Secomp-4
	08/01/2021
	63
	Gilson Cavalcante de Oliveira
	Receita Federal
	Não procurado
	Não houve
	Não houve

2.10	Verifica-se que os responsáveis foram regularmente citados, mas mantiveram-se silentes, configurando-se revéis no termos do art. 12, § 3º, da lei 8.443/1992.
EXAME
Da validade das notificações:
3.	Preliminarmente, cumpre tecer breves considerações sobre a forma como são realizadas as comunicações processuais no TCU. A esse respeito, destacam-se o art. 179, do Regimento Interno do TCU (Resolução 155, de 4/12/2002) e o art. 4º, inciso III, § 1º, da Resolução TCU 170, de 30 de junho de 2004, in verbis:
Art. 179. A citação, a audiência ou a notificação, bem como a comunicação de diligência, farse-ão:
I - mediante ciência da parte, efetivada por servidor designado, por meio eletrônico, fac-símile, telegrama ou qualquer outra forma, desde que fique confirmada inequivocamente a entrega da comunicação ao destinatário;
II - mediante carta registrada, com aviso de recebimento que comprove a entrega no endereço do destinatário;
III - por edital publicado no Diário Oficial da União, quando o seu destinatário não for localizado
 (...) 
Art. 3º As comunicações serão dirigidas ao responsável, ou ao interessado, ou ao dirigente de órgão ou entidade, ou ao representante legal ou ao procurador constituído nos autos, com poderes expressos no mandato para esse fim, por meio de:
I - correio eletrônico, fac-símile ou telegrama;
II - servidor designado;
III - carta registrada, com aviso de recebimento;
IV - edital publicado no Diário Oficial da União, quando o seu destinatário não for localizado, nas hipóteses em que seja necessário o exercício de defesa.
Art. 4º. Consideram-se entregues as comunicações:
I - efetivadas conforme disposto nos incisos I e II do artigo anterior, mediante confirmação da ciência do destinatário;
II - realizadas na forma prevista no inciso III do artigo anterior, com o retorno do aviso de recebimento, entregue comprovadamente no endereço do destinatário;
III - na data de publicação do edital no Diário Oficial da União, quando realizadas na forma prevista no inciso IV do artigo anterior.
§ 1º O endereço do destinatário deverá ser previamente confirmado mediante consulta aos sistemas disponíveis ao Tribunal ou a outros meios de informação, a qual deverá ser juntada ao respectivo processo.
 (...) 
3.1	Bem se vê, portanto, que a validade da citação via postal não depende de que o aviso de recebimento seja assinado pelo próprio destinatário da comunicação, o que dispensa, no caso em tela, a entrega do AR em "mãos próprias". A exigência da norma é no sentido de o Tribunal verificar se a correspondência foi entregue no endereço correto, residindo aqui a necessidade de certeza inequívoca. 
3.2	Não é outra a orientação da jurisprudência do TCU, conforme se verifica dos julgados a seguir transcritos:
São válidas as comunicações processuais entregues, mediante carta registrada, no endereço correto do responsável, não havendo necessidade de que o recebimento seja feito por ele próprio (Acórdão 3648/2013-TCU-Segunda Câmara, Relator Min. José Jorge) ;
É prescindível a entrega pessoal das comunicações pelo TCU, razão pela qual não há necessidade de que o aviso de recebimento seja assinado pelo próprio destinatário. Entregandose a correspondência no endereço correto do destinatário, presume-se o recebimento da citação. (Acórdão 1019/2008-TCU-Plenário, Relator Min. Benjamin Zymler) ;
As comunicações do TCU, inclusive as citações, deverão ser realizadas mediante Aviso de Recebimento - AR, via Empresa Brasileira de Correios e Telégrafos, bastando para sua validade que se demonstre que a correspondência foi entregue no endereço correto. (Acórdão 1526/2007-TCU-Plenário, Relator Min. Aroldo Cedraz) .
3.3	A validade do critério de comunicação processual do TCU foi referendada pelo Supremo Tribunal Federal, nos termos do julgamento do MS-AgR 25.816/DF, por meio do qual se afirmou a desnecessidade da ciência pessoal do interessado, entendendo-se suficiente a comprovação da entrega do "AR" no endereço do destinatário:
Ementa: agravo regimental. Mandado de segurança. Desnecessidade de intimação pessoal das decisões do tribunal de contas da união. art. 179 do regimento interno do TCU. Intimação do ato impugnado por carta registrada, iniciado o prazo do art. 18 da lei nº 1.533/51 da data constante do aviso de recebimento. Decadência reconhecida. Agravo improvido.
O envio de carta registrada com aviso de recebimento está expressamente enumerado entre os meios de comunicação de que dispõe o Tribunal de Contas da União para proceder às suas intimações.
O inciso II do art. 179 do Regimento Interno do TCU é claro ao exigir apenas a comprovação da entrega no endereço do destinatário, bastando o aviso de recebimento simples. 
Da revelia dos responsáveis 
3.4	No caso vertente, a citação de cada um dos responsáveis silentes se deu em endereços provenientes de pesquisas de endereços realizadas pelo TCU (vide parágrafos acima) . 
3.5	A entrega dos ofícios citatórios não ficou devidamente comprovada para os arrolados, razão pela qual se promoveu suas citações por meio de editais publicados no Diário Oficial da União (peças 76, 78, 81 e 82) .
3.6	Importante destacar que, antes de promover as citações por edital, para assegurar a ampla defesa, buscaram-se outros meios possíveis para localizar e citar os responsáveis, nos limites da razoabilidade, fazendo juntar aos autos informação comprobatória dos diferentes meios experimentados que restaram frustrados, tal como se demonstrou no item anterior da presente instrução (Acórdão 4851/2017-TCU-Primeira Câmara, Relator Min. Augusto Sherman) .
3.7	Nos processos do TCU, a revelia não leva à presunção de que seriam verdadeiras todas as imputações levantadas contra os responsáveis, diferentemente do que ocorre no processo civil, em que a revelia do réu opera a presunção da verdade dos fatos narrados pelo autor (Acórdão 1009/2018-TCU-Plenário, Relator Min. Bruno Dantas; 2369/2013 - TCU - Plenário, Relator Min. Benjamin Zymler e 2449/2013 - TCU - Plenário, Relator Min. Benjamin Zymler) . Dessa forma, a avaliação da responsabilidade do agente não pode prescindir da prova existente no processo ou para ele carreada. 
3.8	Ao não apresentar sua defesa, os responsáveis deixaram de produzir prova da regular aplicação dos recursos sob sua responsabilidade, em afronta às normas que impõem aos gestores públicos a obrigação legal de, sempre que demandados pelos órgãos de controle, apresentar os documentos que demonstrem a correta utilização das verbas públicas, a exemplo do contido no art. 93 do Decreto-Lei 200/1967: "Quem quer que utilize dinheiros públicos terá de justificar seu bom e regular emprego na conformidade das leis, regulamentos e normas emanadas das autoridades administrativas competentes." 
3.9	Mesmo as alegações de defesa não sendo apresentadas, considerando o princípio da verdade real que rege esta Corte, procurou-se buscar, em manifestações dos responsáveis na fase interna desta Tomada de Contas Especial, se havia algum argumento que pudesse ser aproveitado a seu favor, o que se mostrou infrutífero. 
3.10	Em se tratando de processo em que a parte interessada não se manifestou acerca das irregularidades imputadas, não há elementos para que se possa efetivamente aferir e reconhecer a ocorrência de boa-fé na conduta dos responsáveis, podendo este Tribunal, desde logo, proferir o julgamento de mérito pela irregularidade das contas, conforme os termos dos §§ 2º e 6º do art. 202 do Regimento Interno do TCU. (Acórdão 2064/2011-TCU-Primeira Câmara (relator Min. Ubiratan Aguiar) , 6.182/2011-TCU-1ª Câmara (relator Min. Weber de Oliveira) , 4.072/2010-TCU-1ª Câmara (Relator Min. Valmir Campelo) , 1.189/2009-TCU-1ª Câmara (Relator Min. Marcos Bemquerer) , 731/2008-TCU-Plenário (Relator Min. Aroldo Cedraz) .
3.11	Dessa forma, os responsáveis devem ser considerados revéis, nos termos do art. 12, § 3º, da Lei 8.443/1992, devendo suas contas serem julgadas irregulares, condenando-os ao recolhimento dos débitos apurados e aplicando-lhes a multa prevista no art. 57 da Lei 8.443/1992.
3.12	Importa ressaltar que esta Corte possui entendimento sedimentado de que a execução parcial de objetos de convênios em que reste consignada a imprestabilidade do que foi edificado para o atingimento da meta ajustada implica débito em valor integral, conforme se nota dos precedentes abaixo relacionados, colhidos da ferramenta de pesquisa denominada Jurisprudência Selecionada:
Acórdão 494/2016-TCU-Primeira Câmara (Relator Ministro-Substituto André de Carvalho) :
A execução parcial do objeto pactuado aliada à imprestabilidade da parcela realizada permite a condenação do responsável pelo valor total dos recursos repassados pelo convênio.
Acórdão 2812/2017-TCU-Primeira Câmara (Relator Ministro-Substituto Weder de Oliveira) :
Considera-se como prejuízo em valores integrais a aplicação de recursos do convênio em objeto que se revela inservível ou sem funcionamento após a sua execução, completa ou parcial
Acórdão 11572/2018-TCU-Primeira Câmara (Relator Ministro Benjamin Zymler) :
Quando a parcela executada do convênio não for suficiente para o atingimento, ainda que parcial, dos objetivos do ajuste, sem quaisquer benefícios à sociedade, a possibilidade de aproveitamento do que já foi executado em eventual retomada de obras, por se tratar de mera hipótese, não de benefício efetivo, não enseja o correspondente abatimento no valor do débito apurado.
3.13	No caso em exame, conforme relatório de peça 35, foram executados 38,95% do objeto conveniado e a parcela executada não alcançou etapa útil, pois a parte construída do muro em volta do campo não conseguiu isolar a área, que é seu objetivo.
3.14	Desta forma, tendo em vista que o Contrato de Repasse 0314416-56, registro Siafi 713158, foi executado de forma parcial, sem que pudesse haver aproveitamento da parcela executada, verifica-se a inutilidade total, devendo-se, portanto, manter as conclusões até aqui vigentes, notadamente aquelas atinentes à responsabilidades apuradas, condutas e débitos a serem ressarcidos pelos ex-gestores.
Ocorrência ou não da prescrição da pretensão punitiva do TCU
4. 	Vale ressaltar que a pretensão punitiva do TCU, conforme Acórdão 1441/2016-TCU-Plenário (Rel. Min. Relator Benjamin Zymler) , que uniformizou a jurisprudência acerca dessa questão, subordina-se ao prazo geral de prescrição indicado no art. 205 do Código Civil, que é de 10 anos, contado da data de ocorrência da irregularidade sancionada, nos termos do art. 189 do Código Civil, sendo este prazo interrompido pelo ato que ordenar a citação, a audiência ou a oitiva do responsável. No caso em exame, não ocorreu a prescrição, uma vez que o marco inicial da contagem se deu em 3/7/2017 (prazo final para prestação de contas) , e o ato que ordenou a citação ocorreu em 16/12/2020, antes de completados os dez anos (peça 58) .
Exame da Boa-fé
5.	Não constam destes autos elementos suficientes para se reconhecer a ocorrência de boa-fé na conduta dos responsáveis silentes, podendo este Tribunal, desde logo, proferir o julgamento de mérito pela irregularidade das contas, conforme os termos dos §§ 2º e 6º do art. 202 do Regimento Interno do TCU. (Acórdão 2064/2011-TCU-Primeira Câmara (relator: Ubiratan Aguiar) , 6.182/2011-TCU-1ª Câmara (relator: Weber de Oliveira) , 4.072/2010-TCU-1ª Câmara (Relator: Valmir Campelo) , 1.189/2009-TCU-1ª Câmara (Relator: Marcos Bemquerer) , 731/2008-TCU-Plenário (Relator: Aroldo Cedraz) . 
CONCLUSÃO
6.	Em face da análise promovida na seção "Exame Técnico", verifica-se que os responsáveis Gilson Cavalcante de Oliveira (CPF XXX.518.524-XX) e Ivaldo Washington de Lima (CPF XXX.365.304-XX) não lograram comprovar a boa e regular aplicação dos recursos; instados a se manifestar, optaram pelo silêncio, configurando a revelia, nos termos do §3º, do art. 12, da Lei 8.443/1992. Ademais, inexistem nos autos elementos que demonstrem a boa-fé dos responsáveis ou a ocorrência de outras excludentes de culpabilidade.
6.1	Verifica-se também que não houve a prescrição da pretensão punitiva, conforme análise já realizada.
6.2	Tendo em vista que não constam dos autos elementos que permitam reconhecer a boa-fé dos responsáveis, sugere-se que as suas contas sejam julgadas irregulares, nos termos do art. 202, § 6º, do Regimento Interno do TCU, com a imputação do débito atualizado monetariamente e acrescido de juros de mora, nos termos do art. 202, §1º do Regimento Interno do TCU, descontado o valor eventualmente recolhido, com a aplicação da multa prevista no art. 57 da Lei 8.443/1992.
PROPOSTA DE ENCAMINHAMENTO
7.	Diante do exposto, submetem-se os autos à consideração superior, propondo:
7.1	considerar revéis, para os todos os efeitos, nos termos do art. 12, § 3º, da Lei 8.443/1992, os responsáveis Gilson Cavalcante de Oliveira (CPF XXX.518.524-XX) e Ivaldo Washington de Lima (CPF XXX.365.304-XX) , dando-se regular prosseguimento ao processo;
7.2	julgar irregulares, nos termos dos arts. 1º, inciso I, 16, inciso III, alíneas b e c, da Lei 8.443/1992, c/c os arts. 19 e 23, inciso III, da mesma Lei, as contas dos Srs. Gilson Cavalcante de Oliveira (CPF XXX.518.524-XX) e Ivaldo Washington de Lima (CPF XXX.365.304-XX) , condenando-os solidariamente ao pagamento das importâncias a seguir especificadas, atualizada monetariamente e acrescida dos juros de mora, calculados a partir das datas discriminadas até a data da efetiva quitação do débito, fixando-lhes o prazo de quinze dias, para que comprovem, perante o Tribunal, o recolhimento da referida quantia aos cofres do Tesouro Nacional, nos termos do art. 23, inciso III, alínea "a", da citada lei, c/c o art. 214, inciso III, alínea "a", do Regimento Interno do TCU;
	 VALOR ORIGINAL (R$) 
	DATA DA OCORRÊNCIA

	17.298,51 (D1) 
	22/11/2011

	76.873,05 (D2) 
	29/07/2012

	                   Valor atualizado do débito em 13/12/2020: R$ 149.295,22
7.3	aplicar, individualmente, aos Srs. Gilson Cavalcante de Oliveira (CPF XXX.518.524-XX) e Ivaldo Washington de Lima (CPF XXX.365.304-XX) a multa prevista no art. 57 da Lei 8.443/1992 c/c o art. 267 do Regimento Interno do TCU, fixando-lhes o prazo de quinze dias, a contar da notificação, para que comprovem, perante o Tribunal (art. 214, III, alínea "a", do Regimento Interno do TCU) , o recolhimento da dívida aos cofres do Tesouro Nacional, atualizada monetariamente desde a data do acórdão proferido por este Tribunal até a do efetivo recolhimento, se pagas após o vencimento, na forma da legislação em vigor; 
7.4	autorizar, desde logo, a cobrança judicial das dívidas, caso não atendidas as notificações, na forma do disposto no art. 28, inciso II, da Lei 8.443/199;
7.5	autorizar também, desde logo, se requerido, com fundamento no art. 26 da Lei 8.443, de 1992, c/c o art. 217, §§ 1º e 2º do Regimento Interno do TCU, o parcelamento da dívida em até 36 parcelas, incidindo, sobre cada parcela, corrigida monetariamente, os correspondentes acréscimos legais, fixando-lhes o prazo de quinze dias, a contar do recebimento da notificação, para comprovarem, perante o Tribunal, o recolhimento da primeira parcela, e de trinta dias, a contar da parcela anterior, para comprovarem os recolhimentos das demais parcelas, devendo incidir, sobre cada valor mensal, atualizado monetariamente, os juros de mora devidos, no caso do débito, na forma prevista na legislação em vigor, alertando os responsáveis de que a falta de comprovação do recolhimento de qualquer parcela importará o vencimento antecipado do saldo devedor, nos termos do § 2º do art. 217 do Regimento Interno deste Tribunal;
7.6	enviar cópia do Acórdão a ser prolatado à Procuradoria da República no Estado da Paraíba, nos termos do § 3º do art. 16 da Lei 8.443/1992, c/c o § 7º do art. 209 do Regimento Interno do TCU, para adoção das medidas cabíveis;
7.7	enviar cópia do Acórdão que vier a ser proferido ao Ministério do Turismo, ao Ministério do Esporte, à Caixa Econômica e aos responsáveis, para ciência;
7.8	informar à Procuradoria da República na Paraíba, aos  ministérios e aos responsáveis que a presente deliberação, acompanhada do Relatório e do Voto que a fundamenta, está disponível para a consulta no endereço www.tcu.gov.br/acordaos, além de esclarecer que, caso requerido, o TCU poderá fornecer sem custos as correspondentes cópias, de forma impressa; e 
7.9	informar à Procuradoria da República na Paraíba que, nos termos do parágrafo único do art. 62 da Resolução TCU 259/2014, os procuradores e membros do Ministério Público credenciados nesta Corte podem acessar os presentes autos de forma eletrônica e automática, ressalvados apenas os casos de eventuais peças classificadas como sigilosas, as quais requerem solicitação formal.
Manifestando-se de acordo com a proposta da unidade técnica, o representante do Ministério Público exarou o seguinte parecer:
Trata-se de Tomada de Contas Especial (TCE) instaurada pela Caixa Econômica Federal (Caixa) , representando o Ministério dos Esportes, em desfavor de Gilson Cavalcante de Oliveira e de Ivaldo Washington de Lima, ex-prefeitos do Município de Bom Sucesso-PB nas gestões 2009-2012 e 2013-2016, respectivamente, em face da inexecução parcial do objeto do Contrato de Repasse 0314416-56 (Siafi 713158) , sem aproveitamento útil da parcela executada.
O ajuste tinha por objeto a construção de um campo de futebol e esteve vigente entre 31/12/2009 e 3/7/2017, após sucessivas prorrogações (peças 26 e 49, p. 1) . O prazo para prestação de contas expirou em 2/9/2017. O objeto foi orçado em R$ 250.831,41, conforme 1º Termo Aditivo, sendo R$ 243.750,00 em recursos federais e R$ 7.081,41 em contrapartida (peça 45, p. 1) .
Os recursos federais foram parcialmente repassados em cinco parcelas entre 21/9/2011 e 27/2/2013, somando R$ 121.875,00 (peça 45, p. 3) . Foram efetivamente desbloqueados R$ 94.171,56 em recursos federais e R$ 5.047,48 em contrapartida. Houve restituição de R$ 46.613,54 em 13/3/2019 (peça 43) .
A Secretaria de Controle Externo de Tomada de Contas Especial (Secex-TCE) promoveu a citação dos Srs. Gilson Cavalcante de Oliveira e Ivaldo Washington de Lima, em razão da "ausência de funcionalidade do objeto do Contrato de Repasse 0314416-56, registro Siafi 713158, sem aproveitamento útil da parcela executada, por motivo de inexecução parcial" (peças 56-58, 76, 78 e 81-82) . A notificação se deu por edital, após o insucesso das tentativas de notificação por via postal (peça 83) . Ambos os responsáveis se mantiveram silentes.
Após análise dos documentos constantes dos autos, a Secex-TCE entendeu não haver elementos para afastar o débito e propôs julgar irregulares as contas dos responsáveis, condenando-os ao ressarcimento dos valores utilizados e aplicando-lhes a multa prevista no art. 57 da Lei 8.443/1992 (peças 84-86) .
De minha parte, anuo ao encaminhamento proposto.
Conforme constou do último Relatório de Acompanhamento de Engenharia (RAE) , datado de 10/6/2012 (peça 35) , houve a execução física de 38,95% do objeto, correspondente majoritariamente à construção parcial de um muro. Depois dessa data, no entanto, não há evidências de que o município tenha dado continuidade às obras.
De acordo com os dados inseridos na Plataforma Mais Brasil, o município solicitou diversas prorrogações de vigência, sendo uma na gestão do Sr. Gilson Cavalcante de Oliveira e cinco a gestão do Sr. Ivaldo Washington de Lima. Não obstante, não foi comprovada a conclusão da obra.
Considerando que não há nos autos documentos aptos a comprovar a regularidade da execução e diante da revelia dos ex-prefeitos, não é possível afastar o débito apurado neste processo, tampouco suas responsabilidades. Ambos deixaram de tomar as providências necessárias para concluir o empreendimento e alcançar os objetivos almejados, não tendo justificado essa omissão. A aplicação dos recursos se deu na gestão do Sr. Gilson Cavalcante de Oliveira e, após a última inspeção, em 6/2012, ele não deu continuidade às obras durante os últimos seis meses de seu mandato. Quanto ao prefeito sucessor, Sr. Ivaldo Washington de Lima, também não logrou concluir o empreendimento, muito embora tenha solicitado prorrogação da vigência por diversas vezes e ainda houvesse recursos federais a serem liberados.
Por força do que dispõe o art. 70, parágrafo único, da Constituição Federal, compete ao gestor prestar contas da integralidade das verbas federais recebidas, cabendo-lhe o ônus da prova quanto à boa e regular aplicação desses recursos. Tal entendimento está consolidado nesta Corte de Contas, conforme se verifica nos Acórdão 1577/2014-TCU-Segunda Câmara, 6.716/2015-TCU-1ª Câmara, 9.254/2015-TCU-2ª Câmara, 9.820/2015-TCU-2ª Câmara e 659/2016-TCU-2a Câmara.
Diante do exposto, este membro do Ministério Público de Contas manifesta-se de acordo com a proposta de mérito formulada pela Secex-TCE (peças 84-86) .

não há.

Procurador Sergio Ricardo Costa Caribé.

TOMADA DE CONTAS ESPECIAL. CONTRATO DE REPASSE. RECURSOS DO MINISTÉRIO DO TURISMO. EXECUÇÃO PARCIAL DO OBJETO. NÃO APROVEITAMENTO DA PARTE EXECUTADA. CITAÇÃO. REVELIA. NÃO OCORRÊNCIA DA PRESCRIÇÃO. CONTAS IRREGULARES. DÉBITO E MULTA.

TOMADA DE CONTAS ESPECIAL (TCE)

Secretaria de Controle Externo de Tomada de Contas Especial (SecexTCE).

Trata-se de tomada de contas especial instaurada pela Caixa Econômica Federal, em razão de irregularidades identificadas na execução do Contrato de Repasse 0314416-56, firmado entre o Ministério do Turismo e o Município de Bom Sucesso/PB, tendo por objeto a "implantação e modernização de infraestrutura para esporte recreativo e de lazer - construção de campo de futebol".
O contrato de repasse, com vigência de 31/12/2009 a 03/07/2017, previu o repasse de R$ 243.750,00, à conta do ente federal, e a contrapartida municipal no valor de R$ 6.250,00. O Município efetivamente recebeu R$ 121.875,00, no período de 23/9/2011 a 1/3/2013.
Na fase interna da TCE, foram responsabilizados os ex-Prefeitos Gilson Cavalcante de Oliveira (gestão 2009 a 2012) e Ivaldo Washington de Lima (gestão 2013 a 2016) , em função da ausência de funcionalidade da parcela do campo de futebol executada, correspondente a 38,95%.
No Relatório do Tomador de Contas Especial (peça 49) , as condutas dos responsáveis foram descritas nos seguintes termos:
Gilson Cavalcante de Oliveira "foi o gestor signatário do contrato, tendo, em sua gestão, ocorrido os desbloqueios de recursos, além de solicitação de prorrogação de prazo contratual. Há que se indicar que a obra teve evolução (38,95% - conforme RAE [Relatório de acompanhamento de Engenharia] - peça 35) , aquém do mínimo necessário para que houvesse funcionalidade; 
Ivaldo Washington de Lima, em cuja gestão foi realizada a maior parte das prorrogações da vigência do contrato de repasse, "teve oportunidade de continuar e/ou finalizar o objeto pactuado, entretanto não o fez, encerrando sua gestão com a obra em atraso e com um percentual que não possibilita atestar a funcionalidade do objeto (manteve o mesmo percentual do prefeito anterior, uma vez que não houve nenhum RAE aprovado em sua gestão) ".
No âmbito deste Tribunal, a Secretaria de Controle Externo de Tomada de Contas Especial (SecexTCE) promoveu a citação dos responsáveis, para que recolhessem o débito apurado ou apresentassem alegações de defesa acerca da execução parcial do objeto do contrato de repasse, sem aproveitamento útil da parcela executada.
Tendo em vista o insucesso das tentativas de citação por meio de carta registrada, os responsáveis foram citados via edital publicado no Diário Oficial da União (DOU) e permaneceram silentes.
Por esse motivo, a unidade técnica, com o aval do representante do Ministério Público, propôs a irregularidade das contas dos responsáveis, com a consequente condenação de ambos ao pagamento do débito apurado, em regime de solidariedade, e da multa prevista no art. 57 da Lei 8.443/1992.
Manifesto-me, desde já, de acordo com a proposta de encaminhamento da SecexTCE, incorporando os respectivos argumentos às minhas razões de decidir, sem prejuízo das considerações a seguir aduzidas.
Em virtude do silêncio dos responsáveis, declaro-os revéis, nos termos do art. 12, § 3º, da Lei 8.443/1992.
A jurisprudência desta Corte de Contas é uníssona no sentido de que, no caso de execução parcial do plano de trabalho previsto em contrato de repasse custeado com recursos federais, o não aproveitamento dos serviços executados em benefício da população, tal como verificado neste processo, importa no dever de a totalidade dos valores repassados ser restituída aos cofres do órgão concedente.  
Abatido valor restituído pelo Município, o débito atualizado monetariamente até 13/11/2022, sem a incidência de juros, importa em R$ 174.339,22.
Resta, entretanto, de ofício, analisar a eventual prescrição da pretensão punitiva e de ressarcimento deste Tribunal nos presentes autos.
Em 11/10/2022, o Plenário do TCU reviu seu posicionamento acerca do instituto da prescrição, tanto dos débitos como da pretensão punitiva, com a expedição da Resolução-TCU 344/2022, que estabeleceu: 
Art 1º. A prescrição nos processos de controle externo, em curso no Tribunal de Contas da União, exceto os de apreciação, para fins de registro, da legalidade dos aos de admissão de pessoal ou de concessão de aposentadorias, reformas e pensões, observará o disposto na Lei 9.873, de 23 de novembro de 1999, na forma aplicada pelo Supremo Tribunal Federal, em especial a Ação Direta de Inconstitucionalidade 5509, e regulamentada por esta Resolução.
Tal regulamento prevê, também, causas interruptivas da prescrição, entre as quais a notificação, oitiva, citação ou audiência do responsável e qualquer ato inequívoco de apuração do fato (art. 5º, incisos I e II) .
Para identificação da data de início da contagem do prazo prescricional, deve ser considerado o prazo final para prestação de contas do Contrato de Repasse 0314416-56 (3/8/2017) , trinta dias após o término de sua vigência, data em que efetivamente restou caracterizada a omissão dos gestores no dever de adotar medidas tendentes à conclusão da obra e de comprovar a regularidade da gestão dos recursos.
Verifica-se que, no âmbito administrativo, Gilson Cavalcante de Oliveira e Ivaldo Washington de Lima foram notificados para que apresentassem os esclarecimentos pertinentes, em 31/12/2018 (peça 17) e 8/3/2019 (peça 22) , respectivamente, fatos que interromperam a prescrição em relação a eles.
Os responsáveis foram regularmente citados por este Tribunal em 30/8/2021 e 12/1/2022 (peças 78 e 81) , interrompendo-se, mais uma vez, o prazo prescricional.
Sendo assim, fica evidente que as ocorrências tratadas nos presentes autos não foram alcançadas pela prescrição das pretensões punitiva e de ressarcimento.
Com essas considerações, julgo irregulares as contas de Gilson Cavalcante de Oliveira e Ivaldo Washington de Lima, com fulcro no art. 16, inciso III, alíneas "b" e "c", da Lei 8.443/1992, condenando-os ao pagamento do débito apurado, em regime de solidariedade, e da multa prevista no art. 57 do mesmo diploma legal. 
Isto posto, voto no sentido de que o Tribunal acolha a minuta de acórdão que submeto à deliberação deste Colegiado.
TCU, Sala das Sessões, em 29 de novembro de 2022. 
WALTON ALENCAR RODRIGUES 
Relator